【裁判字號】    99,交聲,224
【裁判日期】    990625
【裁判案由】    違反道路交通管理處罰條例聲明異議
【裁判全文】
臺灣花蓮地方法院交通事件裁定         99年度交聲字第224號
原處分機關  交通部公路總局臺北區監理所花蓮監理站玉里分站
異  議  人
即受處分人  甲○○
上列異議人即受處分人因違反道路交通管理處罰條例案件，對於
交通部公路總局臺北區監理所花蓮監理站玉里分站民國99年5月5
日所為北監玉裁字第裁45-P00000000號裁決聲明異議，本院裁定
如下：
    主  文
原處分撤銷。
前項撤銷關於罰鍰新臺幣肆萬伍仟元部分不罰。
甲○○汽車駕駛人，駕駛汽車經測試檢定酒精濃度超過規定標準
，於拾貳個月內不得考領普通重型機車駕駛執照，另施以道路交
通安全講習。
    理  由
一、原處分意旨略以：本件異議人即受處分人甲○○於民國98年
    1月9日21時16分許，駕駛車牌號碼K6D-291 號普通重型機車
    ，行經花蓮縣玉里鎮長良里143 號前，因「酒後駕車酒精濃
    度過量，經測試值為0.93MG/L」之違規事實，為花蓮縣警察
    局交通警察隊員警以花警交字第P00000000 號舉發違反道路
    交通管理事件通知單掣單舉發。嗣異議人依法提出申訴，惟
    由原處分機關依道路交通管理處罰條例第35條第1項第1款之
    規定，裁罰異議人罰鍰新臺幣（下同）45,000元，並於12個
    月內不得考領普通重型機車駕駛執照，另依同條例第24條第
    1項第2款施以道安講習。
二、聲明異議意旨略以：異議人酒後駕車之違規行為，業經移送
    臺灣花蓮地方法院檢察署，並經該署檢察官為緩起訴處分（
    1年期滿），且已向財團法人基督教芥菜種會支付46,000 元
    整，惟監理站仍再予處罰，異議人今已年邁，無工作能力，
    僅靠老人年金貼補生活費，懇請減少或免予繳納罰鍰金額，
    爰為此聲明異議，請求撤銷原處分等語。
三、按汽車駕駛人飲用酒類或其他類似物後，其吐氣所含酒精濃
    度超過每公升0.25毫克者不得駕車，道路交通安全規則第11
    4條第2款規定參照。又駕駛汽車經測試檢定酒精濃度超過標
    準，處汽車駕駛人罰鍰1萬5,000元以上6 萬元以下，並當場
    移置保管該汽車及吊扣駕駛執照1 年，因而肇事致人受傷者
    ，並吊扣駕駛執照2年，道路交通管理處罰條例第35條第1項
    第1款亦定有明文。另汽車駕駛人，有同條例第35條第1項規
    定之情形者，應接受道路交通安全講習，同條例第24 條第1
    項第2 款亦有明定。而汽車駕駛人駕駛機器腳踏車，其吐氣
    所含酒精濃度超過每公升0.55毫克以上，而在期限內繳納或
    到案聽候裁決者，處45,000元罰鍰，亦為違反道路交通管理
    事件統一裁罰基準表所明定。次按一行為同時觸犯刑事法律
    及違反行政法上義務規定者，依刑事法律處罰之。但其行為
    應處以其他種類行政罰或得沒入之物而未經法院宣告沒收者
    ，亦得裁處之。前項行為如經不起訴處分或為無罪、免訴、
    不受理、不付審理之裁判確定者，得依違反行政法上義務規
    定裁處之，行政罰法第26條定有明文，此即「一事不二罰」
    原則，亦即，一行為同時觸犯刑事法律及違反行政法上義務
    規定時，由於刑罰與行政罰同屬對不法行為之制裁，而刑罰
    之懲罰作用較強，故依刑事法律處罰，即足資警惕時，即無
    一事二罰再處行政罰之必要，且刑事法律處罰，由法院依法
    定程式為之，較符合正當法律程式，應予優先適用；但罰鍰
    以外之沒入或其他種類行政罰，因兼具維護公共秩序之作用
    ，為達行政目的，行政機關仍得併予裁處。但其行為如經檢
    察官為不起訴處分或法院為無罪、免訴、不受理、不付審理
    （少年事件）之裁判確定者，因無一事不二罰疑慮，自得再
    依違反行政法上義務之規定處罰之。
四、經查：
（一）查本件異議人對於上揭酒後駕車之事實並不爭執，且有舉
      發違反道路交通管理事件通知單乙紙在卷可憑，首堪認定
      。惟異議人飲酒駕車之行為，因同時觸犯刑法第185條之3
      公共危險罪，業經臺灣花蓮地方法院檢察署檢察官於98年
      3月18日以98年度偵字第438號緩起訴處分，於98年3 月16
      日確定在案，緩起訴期間為1 年，異議人並已依緩起訴處
      分書於緩起訴處分確定後3 個月內向財團法人基督教芥菜
      種會支付46,000元整，有上開檢察官執行緩起訴處分命令
      通知書、財團法人基督教芥菜種會收據影本及臺灣高等法
      院被告前案紀錄表各乙份在卷可稽。
（二）關於緩起訴處分，依刑事訴訟法第253條之2第2 項規定，
      命被告為金錢給付、勞務給付及處遇措施部分，應得被告
      之同意（因涉及被告之人身自由及財產拘束，且產生未經
      裁判即終局處理案件之實質效果，自應考慮被告之意願）
      ，命被告為金錢給付部分，並得為民事強制執行名義。故
      無論檢察官課以刑事被告以上何種負擔，該負擔雖然非「
      刑罰」，然本質上可謂係實質之制裁，形同科予刑罰或保
      安處分，對被告財產、自由等權利產生干預或不利之效果
      。查本件異議人因酒醉駕車行為涉及刑事案件部分，檢察
      官既已對異議人為緩起訴處分並課以負擔，已然產生實質
      之刑罰之效果，應可實質該當行政罰法第26條第1項之「
      依刑事法律」之處罰，而非不起訴處分甚明。此觀之行政
      罰法於94年2月5日制定公佈時，刑事訟訴制度已有「緩起
      訴處分」制度存在，卻未如「不起訴處分」、「無罪」等
      ，將「緩起訴處分」納入同法第26條「得依行政規定裁處
      」之列，依「明示其一排除其他」之法理，立法者應無意
      將緩起訴處分之情形納入該規範，自不宜再以緩起訴乃附
      條件之不起訴處分之解釋，任意擴張該法文之適用範圍。
      基上所述，異議人前揭酒醉駕車之一行為，同時觸犯刑事
      法律及違反行政法上義務規定，其刑事案件部分既經檢察
      官為緩起訴處分且課予如上負擔，並確定在案，揆諸前開
      說明，異議人既已依刑事法律處罰之，基於一事不二罰原
      則，原處分機關自不得再裁處「罰鍰」（臺灣高等法院暨
      所屬法院96年法律座談會刑事類提案第36號研討結果亦同
      ），是原處分機關就罰鍰45,000元部分所為裁處，於法未
      合。
（三）又本件異議人未領有普通重型機車駕駛執照，係屬無駕駛
      執照之情形，有前揭違反道路交通管理事件裁決書1 紙附
      卷可參，而異議人被舉發時所駕駛之系爭車輛種類為普通
      重型機車，則其依法所受之處分應為限制其騎乘普通重型
      機車之權利，是原處分機關就限制異議人於12個月內不得
      考領普通重型機車駕駛執照所為之裁處並無不當。
（四）惟前述行政罰法第26條第1 項但書另規定略以，行為人之
      行為應處以其他種類行政罰者，仍得裁處之。其立法理由
      係謂罰鍰以外之沒入或其他種類行政罰，因兼具維護公共
      秩序之作用，為達行政目的，行政機關仍得併予裁處。亦
      即，此種情形尚不違反一事不二罰之原則，而上揭所謂其
      他種類行政罰，依行政罰法第2 條規定，包括警告性講習
      處分在內。依此，原處分機關因異議人酒後駕車超過標準
      ，另裁處異議人應接受道路交通安全講習部分，因係原處
      分機關為達嚇阻酒後駕車行為並維護道路交通其他用路權
      人之生命、身體安全法益，維護公共秩序所為之管制罰，
      自屬適法。
五、綜上所述，異議人確有「駕駛汽車經測試檢定酒精濃度超過
    規定標準」之違規，然原處分關於罰鍰45,000元部分，既有
    前述違誤，應由本院將原處分全部予以撤銷，並就罰鍰部分
    為不罰之諭知；另就異議人前述違規，諭知於12個月內不得
    考領普通重型機車駕駛執照及接受道路交通安全講習，以資
    適法。
六、據上論斷，應依道路交通管理處罰條例第87條第2 項，道路
    交通案件處理辦法第20條前段，裁定如主文。
中    華    民    國    99    年    6     月    25    日
                  交通法庭       法  官  魏俊明
上列正本證明與原本無異。
如對本裁定不服，應於送達後5 日內，向本院提出抗告狀（應抄
附繕本）。
中    華    民    國    99    年    6     月    28    日
                                 書記官

司法院資訊處製作；財團法人民間司法改革基金會備份。
